【裁判字號】    96,訴,708
【裁判日期】    970331
【裁判案由】    違反商標法等
【裁判全文】
臺灣基隆地方法院刑事判決               96年度訴字第708號
公  訴  人  臺灣基隆方法院檢察署檢察官
被      告  甲○○
選任辯護人  楊延壽律師
上列被告因違反商標法等案件，經檢察官提起公訴（95年度偵字
第5438號），本院判決如下：
    主  文
甲○○幫助私運管制物品進口逾公告數額，處有期徒刑拾月，減
為有期徒刑伍月，緩刑年。
    事  實
一、緣甲○○於民國95年3 間，經成年男性友人「莊世杰」（真
    實年籍姓名不詳）之提議，以其本人名義擔任輝合企業有限
    公司（下稱輝合公司，址設南投縣南投市○○○路104 巷17
    弄16號）之登記負責人，「莊世杰」並允諾事成之後給予好
    處，甲○○因缺錢花用，雖預見擔任他人公司之名義負責人
    ，該他人極可能以該公司作為走私犯罪之工具，並於事後卸
    責，使警方難以追查，竟因貪圖利得，提供自己國民身分證
    、印章，偕同「莊世杰」申設輝合公司，事成後因此獲利新
    臺幣（下同）4 萬元。嗣「莊世杰」於民國95年6 月20日，
    自香港以TS KAOHSIUNG輪（航次V-624N）運抵基隆港進口貨
    櫃1 只（貨櫃號碼FSCU0000000）， 其內夾藏管制進口物品
    乾香菇180 箱（每箱30公斤，共重5,400 公斤，完稅價格
    501,454 元）以及仿冒日商日本香煙產業股份有限公司（下
    稱日本香煙公司）如附表一所示商標圖樣而由不詳之人未經
    許可產製之私菸（商標專用期間以及仿品數量，詳如附表一
    所示，私菸外盒所標示之原產國「JAPAN 」、製造公司之名
    稱、管理編號（含側面英文字母及底部鋼模數字）、商品有
    效日期、條碼等均屬虛偽不實之私文書、準私文書）。嗣經
    財政部基隆關稅局於95年6 月21日凌晨5 時許，在上開貨櫃
    卸至基隆港碼頭實施開櫃檢查時，發現貨名與艙單所述不符
    ，乃押櫃至基隆五堵環球貨櫃場，於同年月27日進一步查驗
    結果，發現該貨櫃內夾藏上開管制進口物品及仿冒私菸，並
    循線查悉上情。
二、案經日本香煙公司訴由臺灣基隆地方法院檢察署檢察官偵查
    起訴。
    理  由
一、按被告以外之人於審判外之言詞或書面陳述，除法律有規定
    者外，不得作為證據，刑事訴訟法第159 條第1 項固有明文
    。惟被告以外之人於審判外之陳述，經當事人於審判程序同
    意作為證據，法院審酌該言詞陳述或書面陳述作成時之情況
    ，認為適當者，亦得為證據；當事人、代理人或辯護人於法
    院調查證據時，知有上開刑事訴訟法第159 條第1 項不得為
    證據之情形，而未於言詞辯論終結前聲明異議者，視為有前
    項之同意，刑事訴訟法第159 條之5 亦有明文。查證人蔡俊
    華於檢察官偵查中之結證內容，經本院於審判程序提示予被
    告甲○○、辯護人，並告以內容要旨，被告、辯護人均表示
    無意見，且未聲明異議，本院審酌相關言詞陳述作成時之情
    況，認為適當，依前揭法條意旨，得援為本案證據，應先敘
    明。
二、前揭幫助犯罪之事實業據被告於本院審理時坦承不諱，並有
    進口艙單、基隆關稅局扣押貨物、運輸工具收據及搜索筆錄
    、提單、到貨通知書以及現場查獲照片3 張附卷可稽。又查
    ：
    (一)本案查扣之乾香菇核屬海關進口稅則第七章所列之物品
        ，數量共180 箱，每箱30公斤，共重5,400 公斤，完稅
        價格計501,454 元，此有財政部基隆關稅局96年3 月7
        日基普稽字第0961006113號、96年10月9 日基普稽字第
        0961027711號、97年2 月19日基普稽字第0971003491號
        函在卷可稽，則依行政院根據懲治走私條例第2 條第3
        項之授權所公告之管制物品項目及其數額「丙項」：一
        次私運下列物品之一項或數項，其總額由海關照緝獲時
        之完稅價格計算，超過10萬元者（外幣按當時辦理外匯
        銀行買進價格折算）或重量超過1,000 公斤者，為管制
        進口物品之規定，前揭乾香菇核屬管制進口物品甚明（
        另香菇絲7 箱，因總重238 公斤，完稅價格13,059元，
        不符上開數額標準，非屬懲治走私條例第2 條第1 項所
        稱之管制進口物品）。又扣案之香菸，係屬仿冒私菸，
        亦有卷附告訴人之臺灣代理商傑太日煙國際股份有限公
        司95年7 月24日JTＺ○○○○○○○○○1 號函文可稽。
    (二)幫助犯之成立以行為人主觀上認識被幫助者正欲從事犯
        罪或係正在從事犯罪，且該犯罪有既遂之可能，而其行
        為足以幫助他人實現構成要件者，即具有幫助故意，並
        不以行為人確知被幫助者係犯何罪名為必要。本案被告
        因貪圖利得，以4 萬元之代價擔任輝合公司人頭負責人
        ，實際上並未出資，亦未參與公司經營，衡之常情，被
        告當有預見所謂「莊世杰」利用其擔任人頭負責人，應
        係用來作為非法之用，被告理應有認識該他人可能利用
        公司名義從事走私犯罪，是該他人以輝合公司從事上開
        犯行，亦為被告所容忍及允許，亦即不違反被告之本意
        。綜上所陳，本案事證明確，被告犯行堪可認定，應依
        法論科。
三、論罪科刑
    (一)依關稅法規定之報關，乃進出口貨物之納稅義務人向海
        關申報關稅之程序，而懲治走私條例第2 條第1 項犯罪
        所稱之私運管制物進口、出口，並不以報關為必要，亦
        即報關並非該罪構成要件之行為。又刑法於94年2 月2
        日修正公布，95年7 月1 日施行（下稱新法；修正前刑
        法下稱舊法），新法第2 條第1 項之規定，係規範行為
        後法律變更所生新舊法律比較適用之準據法，於新法施
        行後，應適用新法第2 條第1 項之規定，為「從舊從輕
        」之比較。本案之新舊法比較詳如附表二所示。
    (二)核被告所為，係幫助犯懲治走私條例第2 條第1 項私運
        管制物品進口、菸酒管理法第46條第4 項輸入私菸、商
        標法第82條輸入仿冒商標商品以及刑法第216 條、第
        210 條、第220 條第1 項之行使偽造私文書、準私文書
        等罪。又本件正犯以一行為觸犯上開數罪名，為想像競
        合犯，應從一重論以私運管制物品進口罪，故被告應論
        以幫助私運管制物品進口罪，因被告幫助他人犯罪，爰
        依法減輕其刑。公訴意旨雖漏未論及本件正犯另犯懲治
        走私條例第2 條第1 項之罪，然此部分與業經起訴部分
        間有如前述想像競合之裁判上一罪關係，應為起訴效力
        所及，本院依法併予審理。
    (三)公訴意旨雖認被告與「莊世杰」共同基於犯意聯絡而為
        上開犯行，應論以共同正犯云云，然被告堅決否認其參
        與上開犯罪構成要件之實行，辯稱其僅因貪圖利得而擔
        任輝合公司人頭負責人，並未參與公司營運，亦未進口
        任何貨物，而依本院卷附德翔船務代理股份有限公司（
        下稱德翔公司）96年10月25日函文所載，上開貨物係由
        輝合公司國外供應商直接與德翔公司深圳辦事處訂艙，
        並經由電報放貨，佐以證人即德翔公司經辦人丙○○於
        本院結證稱其曾經撥打電話與輝合公司聯繫，確認該公
        司有收受到貨通知書之傳真，但不知道接電話為何人等
        語（97年1 月22日審判筆錄參照），再參諸德翔公司嗣
        以97年2 月27日函文覆稱上開聯絡電話因時間過久無從
        查起等情，均無發現被告直接參與其中之事證。至本院
        卷附輝合公司95年6 月21日手寫信函影本，雖係以輝合
        公司及被告名義致函基隆關稅局表明該批貨物與該公司
        無關，然被告既係擔任人頭負責人，遭他人擅自刻製印
        章或冒名撰信，尚與常情無違，究不能憑此認定該件信
        函為被告所撰寫。此外，卷內復查無其他積極證據足以
        證明被告實際參與上開貨物之進口、接洽船務公司等事
        宜，本諸「罪證有疑，利歸被告」之原則，尚無僅因被
        告擔任輝合公司名義負責人，逕認其參與犯罪構成要件
        之實行。故公訴意旨認被告與「莊世杰」共同犯罪，顯
        有未洽，因起訴之基本事實同一，爰依法變更起訴法條
        為幫助犯（最高法院95年度臺上字第354 號判決意旨參
        照）。
    (四)本院審酌被告因貪圖利得擔任輝合公司人頭負責人，助
        成他人實行走私犯罪，法治觀念容有偏差，並致使警方
        難以追查實際犯罪行為人，示範效應不容小覷，併其素
        行良好、犯後終能坦承之態度等一切情狀，量處如主文
        所示之刑。
    (五)按犯罪在中華民國96年4 月24日以前者，除本條例另有
        規定外，依下列規定減刑：一死刑減為無期徒刑；二無
        期徒刑減為有期徒刑20年；三有期徒刑、拘役或罰金，
        減其刑期或金額二分之一。依本條例應減刑之罪，未經
        判決確定者，於裁判時，減其宣告刑。依前項規定裁判
        時，應於判決主文同時諭知其宣告刑及減得之刑，96年
        7 月16日施行之中華民國96年罪犯減刑條例第2 條第1
        項、第7 條定有明文。本案被告於95年6 月間犯幫助走
        私罪（幫助犯係從屬於正犯而成立，以正犯已經犯罪為
        要件，故幫助犯並非其幫助行為一經完成，即成立犯罪
        ，必其幫助行為或其影響力持續至正犯實施犯罪始行成
        立），經本院宣告有期徒刑10月，合於前揭減刑條件，
        應減為有期徒刑5 月（本罪最高法定刑為有期徒刑7 年
        ，不符刑法第41條第1 項得諭知易科罰金折算標準之要
        件）。
    (六)又犯罪在新法施行前，新法施行後，緩刑之宣告，應適
        用新法第74條之規定（最高法院95年度第八次刑事庭會
        議決議七參照）。查被告前未曾因故意犯罪受有期徒刑
        以上刑之宣告，有本院卷附臺灣高等法院被告前案紀錄
        表可稽，本院認其經此教訓後，當知警惕，應無再犯之
        虞，因認其所受宣告之刑，以暫不執行為適當，併予宣
        告緩刑3 年，以勵來茲，用啟自新。
    (七)扣案之乾香菇、仿冒私菸，均經銷毀而不復存在，此有
        本院卷附財政部基隆關稅局96年10月9 日基普稽字第
        0961027711號函可佐，故無於本案宣告沒收之必要，附
        此敘明。
四、又被告於本院審理中坦承上開幫助犯罪，復經本院認定屬實
    ，故辯護人聲請調查比對卷附輝合公司95年6 月21日手寫信
    函與被告之字跡，本院認無必要，附此敘明。
據上論斷，應依刑事訴訟法第299 條第1 項前段、第300 條，懲
治走私條例第2 條第1 項，菸酒管理法第46條第4 項，商標法第
82條，刑法第11條前段、第2 條第1 項、第210 條、第216 條、
第220 條第1 項、第30條、第55條、第74條第1 項第1 款，罰金
罰鍰提高標準條例第1 條前段，中華民國96年罪犯減刑條例第2
條第1 項第3 款、第7 條，判決如主文。
本案經檢察官乙○○到庭執行職務。
中    華    民    國    97    年    3     月    31    日
                  刑事第二庭審判長法  官  陳志祥
                                  法  官  陳伯厚
                                  法  官  楊皓清
以上正本證明與原本無異。
如不服本判決應於收受本判決後10日內向本院提出上訴書狀，其
未敘述上訴理由者，並得於提起上訴後10日內向本院補提理由書
狀（均須按他造當事人之人數附繕本。）「切勿逕送上級法院」
中    華    民    國    97    年    3     月    31    日
                                  書記官  盧鏡合
附錄論罪法條：
懲治走私條例第2 條第1 項
私運管制物品進口、出口逾公告數額者，處7 年以下有期徒刑，
得併科新臺幣3 百萬元以下罰金。
菸酒管理法第46條第4 項
輸入私菸、私酒者，處2 年以下有期徒刑、拘役或科或併科新臺
幣20萬元以上200 萬元以下罰金。
商標法第82條
明知為前條商品而販賣、意圖販賣而陳列、輸出或輸入者，處一
年以下有期徒刑、拘役或科或併科新臺幣5 萬元以下罰金。
附表一
┌─┬───────┬────┬────┬────┬────┬─────┐
│編│商品名稱或圖樣│商標專用│商標註冊│商標專用│商標使用│扣案物品  │
│號│              │權人    │證號    │期限    │範圍    │          │
├─┼───────┼────┼────┼────┼────┼─────┤
│１│              │日本香煙│329982  │民國105 │煙、煙草│「MILD SEV│
│  │              │產業股份│        │年6月30 │煙絲、捲│EN ORIGINA│
│  │              │有限公司│        │日      │煙、雪茄│L」香煙101│
│  │              │        │        │        │煙、嚼煙│箱、「MILD│
│  │              │        │        │        │、濾嘴香│ SEVEN LIG│
│  │              │        │        │        │煙。    │HT」香煙18│
│  │              │        │        │        │        │4箱（每箱 │
│  │              │        │        │        │        │均為50條）│
│  ├───────┤        ├────┼────┼────┤。        │
│  │              │        │0000000 │民國102 │香煙、菸│          │
│  │              │        │        │年11月30│草、菸、│          │
│  │              │        │        │日      │菸具、火│          │
│  │              │        │        │        │柴。    │          │
│  │              │        │        │        │        │          │
│  │              │        │        │        │        │          │
│  │              │        │        │        │        │          │
│  │              │        │        │        │        │          │
│  │              │        │        │        │        │          │
└─┴───────┴────┴────┴────┴────┴─────┘
附表二
┌──┬───────────┬───────────┬──────┬─────────┐
│編號│     新法規定         │      舊法規定        │  比較結果  │    理由及根據    │
├──┼───────────┼───────────┼──────┼─────────┤
│ 一 │懲治走私條例第2條第1項│懲治走私條例第2條第1項│行為時懲治走│1.新法第33條第5款 │
│    │私運管制物品進口、出口│私運管制物品進口、出口│私條例第2 條│  規定罰金刑為新臺│
│    │逾公告數額者，處7 年以│逾公告數額者，處7 年以│第1 項、商標│  幣1,000 元以上，│
│    │下有期徒刑，得併科新臺│下有期徒刑，得併科新臺│法第82條（條│  以百元計算之，新│
│    │幣300萬元以下罰金。   │幣300萬元以下罰金。   │文本身未作修│  法施行後，應依新│
│    │                      │                      │正）        │  法第2條 第1 項之│
│    │商標法第82條          │商標法第82條          │            │  規定，適用最有利│
│    │明知為前條商品而販賣、│明知為前條商品而販賣、│            │  於行為人之法律。│
│    │意圖販賣而陳列、輸出或│意圖販賣而陳列、輸出或│            │2.懲治走私條例第2 │
│    │輸入者，處1 年以下有期│輸入者，處1 年以下有期│            │  條第1 項、商標法│
│    │徒刑、拘役或科或併科新│徒刑、拘役或科或併科新│            │  第82條之條文本身│
│    │臺幣50,000元以下罰金。│臺幣50,000元以下罰金。│            │  未作修正，但罰金│
│    │                      │                      │            │  最低數額則以舊法│
│    │第33條第5 款          │第33條第5 款          │舊法第33條第│  對被告較為有利，│
│    │罰金：新臺幣1,000 元以│罰金：1元以上。       │5款         │  亦即新法並無較有│
│    │上，以百元計算之。    │                      │            │  利於被告之情形，│
│    │                      │                      │            │  依刑法第2條 第1 │
│    │                      │現行法規所定貨幣單位折│現行法規所定│  項之規定，應適用│
│    │                      │算新臺幣條例第2條     │貨幣單位折算│  行為時之舊法。  │
│    │                      │現行法規所定金額之貨幣│新臺幣條例第│3.最高法院95年度第│
│    │                      │單位為圓、銀元或元者，│2 條        │  八次刑事庭會議決│
│    │                      │以新臺幣元之三倍折算之│            │  議三(一)1.參照。  │
│    │                      │。                    │            │                  │
├──┼───────────┼───────────┼──────┼─────────┤
│ 二 │第67條                │第67條                │舊法第68條  │1.新法施行前，法定│
│    │有期徒刑或罰金加減者，│有期徒刑加減者，其最高│            │  罰金刑有加減之原│
│    │其最高度及最低度同加減│度及最低度同加減之。  │            │  因者，新法施行後│
│    │之。                  │                      │            │  ，應依新法第2 條│
│    │                      │                      │            │  第1 項之規定，適│
│    │第68條                │第68條                │            │  用最有利於行為人│
│    │拘役加減者，僅加減其最│拘役或罰金加減者，僅加│            │  之法律。本案有法│
│    │高度。                │減其最高度。          │            │  定罰金刑之減輕原│
│    │                      │                      │            │  因（如後述之幫助│
│    │                      │                      │            │  犯），新法雖就罰│
│    │                      │                      │            │  金最低度有減輕規│
│    │                      │                      │            │  定，但仍較舊法第│
│    │                      │                      │            │  33 條 第5 款之罰│
│    │                      │                      │            │  金最低數額為高，│
│    │                      │                      │            │  故新法並無較有利│
│    │                      │                      │            │  被告之情形，應適│
│    │                      │                      │            │  用舊法。        │
│    │                      │                      │            │2.最高法院95年度第│
│    │                      │                      │            │  八次刑事庭會議決│
│    │                      │                      │            │  議六(六)參照。    │
├──┼───────────┼───────────┼──────┼─────────┤
│ 三 │第30條                │第30條                │無須比較    │因採「限制從屬形式│
│    │幫助他人實行犯罪行為者│幫助他人犯罪者，為從犯│            │理論」之立法例而修│
│    │，為幫助犯。雖他人不知│。雖他人不知幫助之情者│            │正法條文字，不涉罪│
│    │幫助之情者，亦同。    │，亦同。              │            │刑實質內容之變更，│
│    │幫助犯之處罰，得按正犯│從犯之處罰，得按正犯之│            │而無新舊法比較適用│
│    │之刑減輕之。          │刑減輕之。            │            │之問題，應適用裁判│
│    │                      │                      │            │時之新法。        │
├──┼───────────┼───────────┼──────┼─────────┤
│ 四 │第55條                │第55條前段            │無須比較    │1.新法第55條但書係│
│    │一行為而觸犯數罪名者，│一行為而觸犯數罪名，…│            │  想像競合犯科刑之│
│    │從一重處斷。但不得科以│…從一重處斷。        │            │  限制，為法理之明│
│    │較輕罪名所定最輕本刑  │                      │            │  文化，非屬法律之│
│    │以下之刑。            │                      │            │  變更，無須為新舊│
│    │                      │                      │            │  法之比較適用。  │
│    │                      │                      │            │2.最高法院95年度第│
│    │                      │                      │            │  八次刑事庭會議決│
│    │                      │                      │            │  議五(二)參照。    │
└──┴───────────┴───────────┴──────┴─────────┘


司法院資訊處製作；財團法人民間司法改革基金會備份。
